【裁判字號】    98,婚,85
【裁判日期】    980421
【裁判案由】    離婚
【裁判全文】
臺灣高雄地方法院民事判決                98年度婚字第85號
原      告  甲○○
訴訟代理人  李昌明律師
被      告  乙○○○
                        之2
訴訟代理人  李汶哲律師
訴訟代理人  王進勝律師
上當事人間離婚事件，本院於民國98年4 月9 日言詞辯論終結，
判決如下：
  主  文
原告之訴駁回。
訴訟費用由原告負擔。
    事實及理由
甲、兩造爭執要旨：
一、原告起訴主張：
（一）原告甲○○於民國50年間與被告乙○○○結婚，婚後生有
      長女林若君（51年10月15日生）、次女林若蓉（55年1 月
      17日生）及長子林若文（58年2 月21日生，已歿）。原告
      雖於兩造婚姻存續中結識二房即訴外人曾淑芬，並生有非
      婚生子女林若豪及林若慈，幸經被告諒解接納，允由原告
      分別於79年12月28日及82年4 月12日辦理前開非婚生子女
      之認領程序，而原告因娶有二房，雖經大房即被告諒解接
      納，但難免對被告造成傷害，因此對被告始終懷有歉意，
      而不敢有所怠慢，在原告於64年間草創設立之亞克針織股
      份有限公司（以下簡稱亞克公司），始終奉被告為公司之
      董事長（事實上，被告祇是掛名為董事長，並未實際參與
      公司之經營），原告則擔任亞克公司之總經理，另由二房
      即訴外人曾淑芬擔任業務經理，共同經營亞克公司，同時
      原告一家雖有二房，仍維持相當程度之和諧，甚至原告與
      訴外人曾淑芬所生之一男一女林若豪及林若慈，被告亦曾
      視同己出。
（二）兩造婚姻關係，原告確有不忠之處，且除納妾外，尚有其
      他不忠於被告之情事，原告坦然以對，確實認錯，且本應
      感念被告之諒解及接納，努力維繫婚姻關係為是，唯原告
      為何要訴請裁判離婚呢？實因兩造婚姻已有「破綻」，而
      有難以維繫之情事。如前所述，亞克公司乃原告草創之公
      司，在這30多年來之經營，本屬體制健全、獲利穩定之公
      司，且原告亦顧及將來傳承之問題，有意將亞克公司之股
      權（共1200股），除自己保有100 股外，其餘1100股，則
      平均暫掛名調整分配予兩房（含各房所生之子女），再視
      將來子女之表現，予以傳承下去。且針對上開之構想，原
      告亦特別與被告及二房即訴外人曾淑芬多次之商量，經取
      得共識後，原告乃於89年10月間，以亞克公司全體股東自
      始交託其保管之股東印章，辦理亞克公司股東股權之變更
      ，經變更後亞克公司各股東持股情形，即原告持100 股，
      被告即大房乙○○○部分，生有二女即林若蓉及林若君，
      則股份掛名分配為乙○○○400 股、林若蓉75股、林若君
      75股，合計550 股。二房即訴外人曾淑芬部分，生有一男
      林若豪及一女林若慈，則股份掛名分配為曾淑芬410 股、
      林若豪95股、林若慈45股，合計亦為550 股，此有該次變
      更後亞克公司之股東名冊可稽。唯嗣後被告竟反悔不認，
      並藉故於92年間，對原告及訴外人曾淑芬提起偽造文書等
      告訴，指摘原告偽造文書及侵占亞克公司財產等犯行，先
      經鈞院檢察署以94年度調偵字第615 號為不起訴處分。被
      告不服再議，發回續偵後，雖由鈞院檢察署另以95年度偵
      續字第216 號偵結起訴，但上開起訴書，悉依被告所提告
      訴狀內容起訴，卻未就原告在該偵查案中所提出之答辯及
      證據，提出不採之任何理由，甚至與原不起訴書所敘有利
      於原告當時之主張及舉證，亦有相互矛盾之處，因此，該
      案起訴後，受理該起訴案之鈞院刑事庭審判長相當不悅，
      甚至質疑該案起訴程序之率斷。茲姑勿論上開刑事案之將
      來判決結果如何（蓋因屬鈞院刑事庭法官之職權），及被
      告另案以告訴人身份所提出之指控是否屬實，兩造間因該
      刑案之爭訟，已長達近6 年之久，兩造亦因該刑案之爭訟
      ，身心創傷更加激烈，彼此更相互憎恨仇視，且被告自91
      年間即已離開戶籍地，遷居於台北市松山區○○○路○ 段
      169 號8 樓之2 ，而未與原告同居共同生活，至今已逾6
      年，有原告於91年12月31日所發存證信函可稽，顯見兩造
      已難以再維繫婚姻關係。為此爰依民法第1052條第2 項規
      定，請求鈞院准予兩造離婚等語，並聲明：(1)准原告與被
      告離婚；(2)訴訟費用由被告負擔。
二、被告答辯略以：
（一）兩造自民國50年間結縭以來，2 人胼手胝足，全力為打造
      美滿家庭生活及事業。未料，當原告事業有成之際，心生
      變異，竟於兩造婚姻存續期間另與第三人曾淑芬通姦，分
      別生下林若豪及林若慈。被告乙○○○心雖有不甘，惟念
      及2 人長久之夫妻情份，被告不得不含淚接受，並允由原
      告先後為林若豪及林若慈辦理認領手續，同時並讓曾淑芬
      留在2 人創立之亞克針織股份有限公司（下稱亞克公司）
      擔任業務經理，同時原告亦因此分別在高雄市○○區○○
      路64號住所及曾淑芬住所輪流居住。而隨著公司業務日上
      軌道，規模不斷擴大，亞克公司在中國大陸地區多有投資
      及設廠，原告亦因此長年往返兩岸。91年間，因原告經常
      往返兩岸，且原告縱然返台時常前往曾淑芬住處過夜居住
      ，而令被告一人隻身空守高雄市○○路64號戶籍地住處，
      加以被告之長子林若文係2 人在該處所住居期間往生，被
      告對該處所一景一物常有賭物思情之憾，2 人乃一同遷往
      正大路50巷12號居住。因此，原告於起訴狀所稱；「…被
      告自91年間，即已離開戶籍地，而未與原告同居共同生活
      」等云云即非事實。至於原告提出伊於91年12月間所寄發
      之存證信函，用以證明被告乙○○○早於91年間即遷居於
      台北市○○○路○ 段169 號8 樓之2 乙節，並非事實，蓋
      ；首先該存證信函是否確實送達予被告，已非無疑！其次
      ，上開地址為兩造之女及女婿位於台北之地址，被告乙○
      ○○偶而北上探訪其子女亦屬正常，此亦為原告所明知。
      斯時兩造關係因已顯緊繃，原告因唯恐被告乙○○○查帳
      ，惱怒之餘擅自以上開地址寄發存證信函打算先發制人，
      充做警告以掩飾其不法，豈能僅因原告片面寄發存證信函
      之行為即逕認被告乙○○○於91年間即遷離戶籍地之依據
      。
（二）原告甲○○前已與曾淑芬有染而不忠於2 造婚姻。未料，
      被告因發覺其位於上開正大路50巷12號4 樓房內之物品遺
      失，遂於94年8 月在上開房內裝設監視攝影機，94年10月
      被告將錄影帶取出觀看後，竟發現原告與亞克公司會計曾
      美智2 人連續於94年8 月15日8 點30分許、同年月17日12
      點30分許、同年月19日8 點30分許同年月20日8 點20分許
      、同年9 月5 日11點50分許、同年月6 日14點10分許及
      同年月7日14 點10分許在原告房內發生性行為。被告見此
      終怒不可抑，乃於同年11月22日具狀告訴原告及曾美智2
      人通姦（該案嗣經台灣高雄地方法院以95年度簡字第2702
      號判決2 人通姦罪名成立）。由上開情事可知，係原告對
      2 造婚姻不忠導致婚姻首先出現破綻，被告實係此破綻婚
      姻之被害人，原告非但不反躬自省，竟提起離婚訴訟，豈
      有公理！
（三）至原告所涉另案刑事訴訟，原告所指曾取得被告同意後，
      始辦理亞克公司股東之變更乙節亦非事實，而被告據此提
      出業務侵占告訴，更屬其維護自身利益所為之合法手段。
      原告雖辯稱其上開帳戶係供其私人及亞克公司共同使用云
      云，惟觀諸原告於該業務侵占乙案中所提出之彰銀帳戶支
      出明細表，其中多筆支出顯非亞克公司之業務上支出，而
      應屬原告之私人支出。原告挪用之租金大部分既係作為原
      告私用，足見其有侵占租金之故意及行為，至為明確，且
      該案並已由台灣高雄地方法院檢察署提起公訴，故被告據
      此提出告訴，更屬其維護自身利益所為之合法手段豈有濫
      行告訴可言。並聲明請求駁回原告之訴，及訴訟費用由原
      告負擔。
乙、得心證之理由：
一、按民法第1052條第2 項所稱「有前項以外之重大事由，難以
    維持婚姻者」，乃抽象的、概括的離婚事由，係民法親屬編
    於74年修正時，為因應實際需要，參酌各國立法例，導入破
    綻主義思想所增設。但其事由應由夫妻一方負責者，僅他方
    得請求離婚，是其所採者為消極破綻主義精神，而非積極破
    綻主義。關於是否為難以維持婚姻之重大事由，其判斷標準
    為婚姻是否已生破綻而無回復之希望。而婚姻是否已生破綻
    無回復之希望，則應依客觀的標準，即難以維持婚姻之事實
    ，是否已達於倘處於同一境況，任何人均將喪失維持婚姻意
    欲之程度而定。至於同條但書所規定「難以維持婚姻之重大
    事由應由夫妻之一方負責者，僅他方得請求離婚」，乃因如
    肯定有責配偶之離婚請求，無異承認恣意離婚，破壞婚姻秩
    序，且有背於道義，有欠公允，同時亦與國民之法感情及倫
    理觀念不合，因而採消極破綻主義。然若夫妻雙方均為有責
    時，則應衡量比較雙方之有責程度，僅責任較輕之一方得向
    責任較重之一方請求離婚，以符合公平（最高法院91年度台
    上第2023號判決參照）。
二、查兩造為夫妻關係，原告於兩造婚姻存續期間先後與第三人
    曾淑芬、曾美智二人通姦，並就後通姦行為，經台灣高雄地
    方法院以95年度簡字第2702號判決通姦罪名成立等情，為兩
    造所不爭執，並有戶籍謄本、上開刑事判決附卷可佐，堪信
    為實。惟原告主張被告自92年間起，對原告及訴外人曾淑芬
    濫行提起偽造文書等告訴，指摘原告偽造文書及侵占亞克公
    司財產等犯行，彼此相互憎恨仇視，且被告於91年間即已離
    開戶籍地，遷居於台北市松山區○○○路○ 段169 號8 樓之
    2 ，而未與原告同居共同生活，至今已逾6 年一節，則為被
    告堅決否認，被告並以前皆情詞置辯。經查：
（一）原告主張兩造分居之事實，雖提出有原告於91年12月31日
      所發存證信函為證，然被告否認分居之事實亦否認有收到
      存證信函，原告復未能舉證以實其說，自難信為真實。
（二）被告自92年起，對原告及訴外人曾淑芬提起偽造文書等告
      訴，指摘原告偽造文書及侵占亞克公司財產等犯行，先經
      高雄地檢署以94年度調偵字第615 號為不起訴處分，被告
      不服再議，發回續偵後，復由高雄地檢署另以95年度偵續
      字第216 號偵結起訴，目前該刑事案件仍在審理中等情，
      亦有各該起訴書、不起訴書在卷可佐，並為兩造所不爭執
      ，亦堪信為真實。該刑事案件既遭檢察官起訴，不論最終
      判決結果如何，顯見確有相當證據足以證明原告涉嫌侵占
      及偽造文書，被告本係亞克公司之董事長，其據此提出業
      務侵占告訴，應屬其維護自身利益所為之合法手段，自難
      認為係濫行告訴。綜上所述，本件原告所指兩造已分居多
      年以及被告濫行告訴等情，均難認與事實相符，且原告在
      兩造婚姻存續期間，又多次外遇出軌，故縱然認兩造婚姻
      因近年來涉訟多起，且原告又多次外遇已現破綻，然原告
      對此事由之產生亦應付絕大部份之責任，揆諸首開說明，
      自無從准許責任較重之原告向責任較輕之被告請求離婚，
      原告提起本件離婚之訴，難認有理，應予駁回。
三、結論：本件原告之訴為無理由，依民事訴訟法第78條，判決
    如主文。
中    華    民    國    98    年    4     月    21    日
                        家事法庭  法  官  吳宏榮
上為正本係照原本作成
如不服本判決，應於送達後10日內，向本院提出上訴狀。
中    華    民    國    98    年    4     月    21    日
                                  書記官  葉正昭


司法院資訊處製作；財團法人民間司法改革基金會備份。
